臺灣高等法院高雄分院民事判決　　　　　　
111年度勞上易字第61號
上  訴  人  台灣中油股份有限公司

法定代理人  李順欽  
訴訟代理人  鄧振榮  
            王信帛  
被 上訴 人  黃榮聰  
            白協銓  
            蔡君欣  
            陳文山  
            楊文宗  
            賴明池  
共      同
訴訟代理人  賈俊益律師
上列當事人間請求給付退休金差額事件，上訴人對於民國111年1
月26日臺灣橋頭地方法院110年度勞訴字第221號第一審判決提起
上訴，本院於111年4月20日辯論終結，判決如下：
    主  文
上訴駁回。
第二審訴訟費用由上訴人負擔。
    事實及理由
一、被上訴人主張：被上訴人均受僱上訴人擔任加油站營業員，
    並於民國109 年7 月1 日結清舊制退休金年資，任職年資於
    勞動基準法（下稱勞基法）施行前後之退休金基數各如附表
    所示。因上訴人工作制度採全天候24小時，按日班、小夜班
    及大夜班三班制輪值作業，被上訴人在職期間，上訴人均對
    實際輪值大、小夜班之員工發給夜點費，該夜點費屬被上訴
    人固定、常態及特殊工作條件下所得預期之工作報酬，具勞
    務對價性及經常性給與之性質，屬勞基法第2 條第3 款所稱
    之工資，自應列入平均工資計算。惟上訴人未將夜點費計入
    平均工資，致被上訴人所領退休金分別短少給付如附表「應
    補發退休金」欄所示金額（下稱系爭短少金額），上訴人並
    應自附表「利息起算日」欄所示之日（下稱起息日）起，對
    被上訴人分別負給付遲延之責等語。爰依台灣省工廠工人退
    休規則（89年9 月25日廢止，下稱退休規則）第9條第1款、
    第10條、勞基法第84條之2、第55條等規定，聲明：上訴人
    應分別給付被上訴人系爭短少金額，及各自起息日起至清償
    日止，按週年利率5%計算之利息。
二、上訴人則以：夜點費發放之歷史，係著眼於勞工夜間進餐需
    求，所為恩惠性給與，與夜間工作或超時工作無關，且係由
    食物津貼演變而來，金額不定期調整，調幅未固定，調整與
    物價指數較為相關，與員工薪給之調整無涉，其性質與勞基
    法施行細則第10條第9 款列舉為非工資給付之差旅費中之膳
    雜費相近，不具勞務對價性。其次，伊之各班工作內容相同
    ，並未相應增加夜班員工勞務內容，夜點費金額固定，不因
    員工作業種類、工作複雜性、經驗、學歷、智力、技能、勞
    心度、勞力度、年資、級職不同而有差異，夜點費縱為經常
    性給與，亦不具勞務對價性。又勞基法亦未規定晝夜輪班制
    ，雇主應就夜間工作另加給工資報酬，且伊為24小時全天候
    、連續性之現場作業性質，員工受僱之際即知悉需夜間工作
    ，得預先自行調整作息以便因應，如認夜點費屬工資，對早
    班人員將形成差別待遇，違反勞基法第25條意旨。再者，伊
    為國營事業，所屬人員待遇福利受國營事業管理法（下稱國
    管法）、經濟部所屬事業機構用人費薪給管理要點（下稱系
    爭管理要點）、經濟部所屬事業人員退休撫卹及資遣辦法（
    下稱退撫辦法）等規定限制，及受經濟部、國營會監督。而
    退撫辦法作業手冊所附「經濟部所屬事業機構列入計算平均
    工資之給與項目表」（下稱系爭給與表），未將夜點費列入
    平均工資，伊不得自行將夜點費納入工資。另伊推行夜點費
    之恩惠性福利措施早於勞基法公布施行，並未巧立名目侵害
    勞工權益，且經主管機關內政部以勞基法施行細則第10條第
    9 款肯認非屬工資，則於上開條款修正後，依伊發放夜點費
    之沿革及目的未有重大變革，在個案認定上，不宜與內政部
    相反之意見，故夜點費非屬工資。又伊辦理舊制退休金結清
    事宜，已於說明會就夜點費是否列入平均工資一事說明，被
    上訴人簽署之年資結清協議書（下稱系爭協議書）第2 條，
    亦明定依系爭給與表辦理，被上訴人既知悉夜點費不計入平
    均工資，且同意簽署系爭協議書，事後再請求將夜點費計入
    平均工資計算退休金，有違事理之平，亦無依據等語資為抗
    辯。
三、原審判決被上訴人勝訴，上訴人不服，上訴聲明：㈠原判決
    廢棄。㈡被上訴人在第一審之訴駁回。被上訴人答辯聲明：
    上訴駁回。
四、兩造不爭執事項如下：
  ㈠被上訴人均受僱於上訴人，被上訴人黃榮聰、白協銓、蔡君
    欣為清水加油站營業員，陳文山、楊文宗為梧棲加油站營業
    員，賴明池為員林加油站營業員，其等均於109年7月1日結
    清舊制退休金年資，依勞基法施行前、後計算之退休金基數
    如附表「退休金基數」欄所示，被上訴人退休前3個月、6個
    月經上訴人核發夜點費之平均金額如附表「平均夜點費」欄
    所載。
  ㈡上訴人作業方式為24小時全天候開工，採日班、小夜班、大
    夜班三班輪流作業。輪值時間日班上午7 時至下午2 時30分
    ，小夜班為下午2 時30分至晚間10時，大夜班為晚間10時至
    翌日上午7 時。各班工作性質相同，服勤時間不同，被上訴
    人6 人均需輪班。
  ㈢上訴人按實際值勤員工輪值發給之大、小夜班夜點費於97年1
    月1 日分別調整為新臺幣（下同）400 元、250 元。員工如
    有代班或請假，夜點費則歸代班人領取。
  ㈣上訴人發給之「夜點費」每人每日金額相同，不因員工作業
    種類及職等而有差異。
  ㈤上訴人前發給被上訴人之退休金並未將夜點費計入被上訴人
    之平均工資，如夜點費屬平均工資之一部，則上訴人短少發
    給被上訴人系爭短少金額及自起息日起算之法定遲延利息。
五、兩造爭執事項為：㈠夜點費是否係勞基法第2條第3款所規定
    之工資？應否列入平均工資以計算退休金？㈡被上訴人依退
    休規則第9條第1款、第10條、勞基法第55條、第84條之2，
    請求上訴人補發系爭短少金額及自起息日起之法定遲延利息
    ，是否有據？茲分述如下：
  ㈠夜點費是否係勞基法第2條第3款所規定之工資？應否列入平
    均工資以計算退休金？
  ⒈按工資係勞工因工作而獲得之報酬，包括工資、薪金及按計
    時、計日、計月、計件以現金或實物等方式給付之獎金、津
    貼及其他任何名義經常性給與均屬之，勞基法第2條第3款定
    有明文。次按工資，應屬勞務之對價及經常性之給與，至於
    其給付名稱為何，現金或實物，則非所問。又所謂經常性之
    給與，係指在一般情形下，經常可以領得之給付即屬之，舉
    凡某種給與係屬工作上之報酬，在制度上具經常性者，均得
    列入平均工資以計算退休金；而所謂對價性，則著重於勞方
    所付出之勞力與資方之給付是否有對價平衡關係，是以夜點
    費是否為工資之一部分，自應以夜點費是否為勞工給付勞務
    之對價，且屬經常性給與為判斷依據。
  ⒉經查，上訴人工作型態為24小時分日班、大夜班、小夜班三
    班輪流作業，夜點費係被上訴人於退休前輪值大、小夜班而
    得申報領取，又佐以被上訴人每月雖因值班天數多寡而致領
    取之夜點費有所消長，惟多數月份均大約額外領取數千餘元
    ，差異尚微一情，有兩造不爭執真正之附表平均夜點費欄所
    示可稽，顯見被上訴人在職期間輪值大、小夜班已具有常態
    性，與為因應臨時性之業務需求，偶而為之者有別。是以，
    被上訴人所領取之夜點費金額雖固定，且不因員工之工作內
    容、年資、職級不同而有差別，但仍以實際參與輪班工作者
    始得領取，為兩造所不爭執，故夜點費實屬被上訴人於特定
    工作條件下，固定常態可取得之工作報酬，制度上具有經常
    性，且為輪值大、小夜班之勞工所獨有，以勞工實際輪值工
    時為計算基準，與勞工提供勞務有密切關連性，自具有勞務
    對價性。則被上訴人因輪值夜班而領取之夜點費，因符合勞
    務對價性及經常性給與之要件，依勞基法第2條第3款規定，
    即應屬於工資之性質，為工資之一部分。其次，夜間工作因
    違反人體正常生理時鐘運作，將導致勞工作息不正常、疲倦
    程度增加，進而影響勞工家庭生活、人身安全，屬危險工時
    ，乃屬於眾所周知之事實，是以，勞工通常亦不願意在此時
    段服勤。然就上訴人即雇主而言，如能採取日夜輪班制作業
    ，亦有助於其充分利用既有設備及產能而獲得較多利益，則
    相較於日班勞工，上訴人對輪值大、小夜班之勞工，自需支
    出較高之薪資，始為衡平，是就工作內容相同之日班、小夜
    班、大夜班勞工，給與不同之工資，應屬合理，亦不違反勞
    基法關於薪資平等原則之規定。上訴人辯稱有違勞基法第25
    條意旨云云，自無足採。又夜點費既具備經常性及勞務對價
    性，自屬於工資一部分，不因工作型態是否為勞基法第34條
    第1項規定之輪班制而有差異，尚不能因上訴人主觀認定夜
    點費為恩惠性給與，及晝夜輪班為勞基法第34條第1項規定
    之工作型態，即可否認夜點費具工資之性質，免除此勞務對
    價義務。
  ⒊上訴人固以：夜點費發放歷史著眼於勞工夜間進餐需求所為
    之恩惠性給與，與夜間工作或超時工作無關，且係由食物津
    貼演變而來，金額不定期調整，調整與物價指數較為相關，
    與員工薪給之調整無涉，性質與膳雜費相近，且各班工作內
    容相同，夜點費金額固定，不因員工作業種類、工作複雜性
    、經驗、學歷、智力、技能、勞心度、勞力度、年資、級職
    不同而有差異，員工得預先自行調整作息以便因應，故夜點
    費縱為經常性給與，亦不具勞務對價性云云。惟勞基法第2
    條第3款就工資所為定義，只須符合勞工因工作而獲得之報
    酬，以現金或實物等方式之經常性給予均屬之，上訴人給付
    內容之變動，並不影響係屬勞工於夜間工作報償之性質；縱
    使夜點費之沿革係由實物給與之方式改為現金而來，然兩造
    於成立勞動契約時，就被上訴人而言，認知其若輪值大、小
    夜班，即可領取此項夜點費給付，上訴人亦明確認知在被上
    訴人提供大、小夜班之勞務時，即有給付義務，雙方就此給
    付應已有共識及合意。其次，就工資之給付，一般而言，雖
    可能因工作性質、學歷、經驗、年資或職級等因素而有差別
    ，但就工資結構而言，就某類不具有區別實益之項目，仍得
    為相同數額之給付，如伙食津貼及交通津貼等，自難僅以夜
    點費之給付調整，與工作性質、地點、作業種類、複雜性、
    學經歷、技能或薪資無關，逕認係屬恩惠性給與。再者，夜
    點費參考用膳食餐費調整發放金額，僅屬夜點費發給之設計
    問題，此為上訴人得自由決定之事項，並不影響夜點費性質
    上為工資之認定。故上訴人給付勞工各種款項是否屬於工資
    之一部，應實質審核其內容，尚不能僅以夜點費為屬勞基法
    第34條所定工作型態，屬正常工時內之給付、形式上數額同
    一等由，反推論夜點費非屬工資。故上訴人此部分抗辯夜點
    費不具勞務對價性，不足採信。又勞基法施行細則第10條第
    9款修法刪除夜點費之規定，依其修正理由所示乃係為避免
    雇主巧立名目，規避將該給付列入平均工資計算，夜點費是
    否屬於工資，仍應依個案判定是否為勞工工作之對價，且具
    經常性而定。本院認定夜點費之發放，該當勞務對價性及經
    常性給與之要件，屬工資之一部分，如前所述，自不因上訴
    人所稱自勞基法施行細則第10條第9款規定修正前即開始發
    放夜點費，夜點費係屬恩惠性給付或其以內政部於修法前認
    為夜點費不應納入工資等情，即影響本件夜點費屬於工資之
    認定。故上訴人上開抗辯，亦不足採信。
  ⒋上訴人另辯稱：上訴人為國營事業，所屬人員待遇福利受國
    管法、系爭管理要點、退撫辦法等規定限制，並受國營會監
    督，系爭給與表亦未將夜點費列入平均工資，上訴人不得自
    行將夜點費納入工資等語。上訴人雖為經濟部所屬國營事業
    ，然被上訴人為上訴人僱用之勞工，自有勞基法之適用。又
    勞基法係國家為實現憲法保護勞工之基本國策所制定之法律
    ，其所定勞動條件為最低標準，此觀之該法第1條規定即明
    ，故於勞基法公布施行後，各國營事業單位固得依其事業性
    質及勞動態樣與勞工另行訂定勞動條件，然所約定之勞動條
    件仍不得低於勞基法所定之最低標準，則行政院所規定關於
    國營事業所屬人員之待遇及福利標準暨經濟部系爭管理要點
    或退撫辦法等，即不得低於勞基法所定勞動條件，若有所牴
    觸時，應依勞基法規定為據。而上開國管法或退撫辦法等規
    定，僅在確保勞工可獲得工資之計算基準，並不排除其他依
    法令可獲得之工資之適用，兩者不具有特別法與普通法之關
    係，又本件夜點費明具經常性及勞務對價性，已如前述，自
    不得將同屬法定工資性質之夜點費排除於平均工資外，亦不
    得因上訴人屬國營事業所屬單位，即可推認勞工已同意捨棄
    將夜點費列入平均工資之範圍，不得再為本件之請求。則兩
    造約定結清舊制退休金之標準，未將夜點費列入計算平均工
    資，自低於勞基法規定，有礙勞工權益。再者，夜點費是否
    屬於工資之一部分，本屬法院應依職權個案判斷事項，上訴
    人所提行政機關（行政院或經濟部）函釋或他案判決僅具有
    參考性質，亦無拘束本院之效力，尚難以上訴人所提函釋、
    國管法、退撫辦法等規定或他案判決，而為其有利認定，故
    上訴人此部分抗辯，亦無足採。
  ⒌上訴人復辯稱：被上訴人簽署之系爭協議書第2條明定依系爭
    給與表辦理，被上訴人既知悉夜點費不計入平均工資，且同
    意簽署系爭協議書，事後再請求將夜點費計入平均工資計算
    退休金，有違事理之平，亦無依據云云。惟依系爭協議書第
    1條載明：結清舊制年資之標準不得低於勞基法第55條及第8
    4條之2規定之退休金標準等語，顯然雙方達成結清舊制年資
    之協議，係以上開勞基法規定為最低標準；其次，依系爭協
    議書第2條規定結清舊制之計算方式，係依退撫辦法及勞基
    法等相關規定辦理（見原審卷第119-130頁），又依退撫辦
    法第3條規定：「本辦法所稱基數，指計算事由發生時1個月
    平均工資。平均工資依勞動基準法有關規定辦理。」，是於
    計算被上訴人退休金基數即月平均工資，自仍應回歸勞基法
    關於平均工資之規定辦理。而夜點費應屬勞基法規定之工資
    ，業經本院認定如前，則兩造約定結清舊制退休金之標準未
    將夜點費列入計算平均工資，自低於勞基法規定，有礙勞工
    權益，上訴人自應依系爭協議書之約定，依勞基法規定標準
    ，補給被上訴人結清舊制年資之差額退休金。又夜點費不列
    入平均工資計算為上訴人之既定政策，非具有商議性質，此
    由上訴人一再主張如將夜點費列入平均工資計算，將違反相
    關行政函釋等語足明，被上訴人無從反對上訴人之政策，惟
    難認被上訴人於簽立系爭協議時，已表明放棄此部分權利，
    故被上訴人縱知悉上訴人未將夜點費納入平均工資，亦難認
    兩造就夜點費不得納入平均工資計算部分，已達成合意，致
    不得再為本件請求。從而，上訴人上開所辯，亦難謂有據。
  ⒍綜上，夜點費既屬工資之一部分，自應納入平均工資計算退
    休金。從而，被上訴人主張夜點費屬於勞基法規定之工資，
    應列入平均工資以計算退休金乙節，即屬有據。
  ㈡被上訴人依退休規則第9條第1款、第10條、勞基法第55條、
    第84條之2規定，請求上訴人補發系爭短少金額及自起息日
    起之法定遲延利息，是否有據？
  ⒈按勞工退休金之給與標準如下：一、按其工作年資，每滿1年
    給與兩個基數。但超過15年之工作年資，每滿1年給與1個基
    數，最高總數以45個基數為限。未滿半年者以半年計；滿半
    年者以1年計。前項第1款退休金基數之標準，係指核准退休
    時1個月平均工資。第1項所定退休金，雇主應於勞工退休之
    日起30日內給付；勞工工作年資自受僱之日起算，適用本法
    前之工作年資，其資遣費及退休金給與標準，依其當時應適
    用之法令規定計算；當時無法令可資適用者，依各該事業單
    位自訂之規定或勞雇雙方之協商計算之。適用本法後之工作
    年資，其資遣費及退休金給與標準，依第17條及第55條規定
    計算，勞基法第55條第1項第1款、第2項、第3項、第84條之
    2分別定有明文。再按工人退休金之給與規定如左：一、依
    第5條規定自願退休之工人及依第6條規定命令退休之工人，
    工作年資滿15年者，應由工廠給與30個基數之退休金，工作
    年資超過15年者，每逾1年增給半個基數之退休金，其賸餘
    年資滿半年者以1年計算，未滿半年者不計。合計最高以35
    個基數為限；退休金基數之計算方式如左：一、按月支薪者
    ，以核准退休前3個月平均工資所得為準，退休規則第9條第
    1款及第10條第1項第1款分別訂有明文。
  ⒉經查，夜點費係屬工資之一部分，應納入平均工資計算結算
    前退休金乙節，如前所述。其次，夜點費如應計入平均工資
    ，則被上訴人各得領取之退休金差額即為系爭短少金額，及
    自起息日起至清償日止，按週年利率5%計算之利息乙節，為
    兩造所不爭執，同堪認定。從而，被上訴人依前開規定，請
    求上訴人分別給付上開金額及利息，均屬有據。
六、綜上所述，被上訴人依退休規則第9條第1款、第10條第1項
    、勞基法第55條第1項、第3項、第84條之2規定等規定，請
    求上訴人給付系爭短少金額及加計自起息日起至清償日止，
    按週年利率5%計算之利息，為有理由，應予准許。原審判決
    上訴人敗訴，並依職權宣告假執行及附條件免假執行之宣告
    ，於法並無不合，上訴意旨指摘原審判決不當，求予廢棄改
    判，為無理由，應駁回其上訴。本件事證已臻明確，兩造其
    餘攻擊防禦及舉證，經審酌後認並不影響判決結果，爰不一
    一贅論，附此敘明。
七、據上論結，本件上訴為無理由，依民事訴訟法第449 條第1 
    項、第78條，判決如主文。  
中　　華　　民　　國　　111 　年　　4 　　月　　29 　日
                            勞動法庭
                                審判長法  官  黃國川
                                      法  官  何佩陵  
                                      法  官  楊淑珍
以上正本證明與原本無異。
本件不得上訴。
中　　華　　民　　國　　111 　年　　4 　　月　　29 　日
                                      書記官  李宜錚
附表：
編號 員工姓名 結清日期 退休金基數（個）  平均夜點費（新臺幣）  應補發退休金 利息起算日 1 黃榮聰 109 年7 月1日 勞動基準法施行前 15 退休前3 個月 5,617 元 249,000 元 109 年8 月1 日    勞動基準法施行後 30 退休前6 個月 5,492 元   2 白協銓 109 年7 月1日 勞動基準法施行前 13.16 退休前3 個月 5,950 元 259,790 元 109 年8 月1 日    勞動基準法施行後 31.84 退休前6 個月 5,700 元   3 蔡君欣 109 年7 月1日 勞動基準法施行前 5 退休前3 個月 5,567 元 226,092 元 109 年8 月1 日    勞動基準法施行後 37 退休前6 個月 5,358 元   4 陳文山 109 年7 月1日 勞動基準法施行前 0 退休前3 個月 5,600 元 201,650 元 109 年8 月1 日    勞動基準法施行後 37 退休前6 個月 5,450 元   5 楊文宗 109 年7 月1日 勞動基準法施行前 11.33 退休前3 個月 5,733 元 247,618 元 109 年8 月1 日    勞動基準法施行後 33.67 退休前6 個月 5,425 元   6 賴明池 109 年7 月1日 勞動基準法施行前 4 退休前3 個月 5,116.67 元 220,017 元 109 年8 月1 日    勞動基準法施行後 39 退休前6 個月 5,116.67 元